臺灣高等法院民事判決　　　　　　　　 99年度重上字第245號
上　訴　人　吳金定
　　　　　　賴炫宇
　　　　　　賴炫州
共　　　同
訴訟代理人　陳垚祥律師
被上　訴人　財政部臺北市國稅局
法定代理人　陳金鑑
訴訟代理人　段平中
　　　　　　周盟智
　　　　　　林淑娟
被上　訴人　法務部行政執行署臺北行政執行處
法定代理人　陳順昌
上列當事人間第三人異議之訴事件，上訴人對於中華民國99年2
月26日臺灣臺北地方法院98年度訴字第1384號第一審判決提起上
訴，本院於100年6月28日言詞辯論終結，判決如下：
    主  文
上訴駁回。
第二審訴訟費用由上訴人賴炫宇、賴炫州各負擔十四分之一，餘
由上訴人吳金定負擔。
    事實及理由
一、本件被上訴人財政部臺北市國稅局（以下稱北市國稅局）法
    定代理人原為凌忠嫄，於民國100年1月13日變更為陳金鑑，
    有行政院令可憑（見本院卷第258至259頁），經其以書狀聲
    明承受訴訟（見本院卷第 257頁），核無不合，應予准許。
二、被上訴人法務部行政執行署臺北行政執行處（以下稱臺北行
    政執行處）未於言詞辯論期日到場，核無民事訴訟法第386
    條各款之情形，爰依上訴人之聲請，由其一造辯論而為判決
    。
三、上訴人主張：被上訴人北市國稅局以訴外人開明工商服務顧
    問有限公司（以下稱開明公司）滯納民國81至84年營利事業
    所得稅總計新臺幣（下同）691萬4,545元為由，移送至被上
    訴人臺北行政執行處以92年度營所稅執特專字第 49969號強
    制執行事件（以下稱系爭執行事件）查封開明公司所有坐落
    臺北市○○區○○段第636號土地所有權應有部分 3/4及同段
    第637號土地所有權全部（以下分稱第636號、第 637號土地
    ，合稱系爭土地），並定期拍賣，惟伊等前於84年間向開明
    公司購買系爭土地，經臺灣臺北地方法院（以下稱臺北地院
    ）以87年度訴字第3463號民事確定判決（以下稱另案確定判
    決）命開明公司應將第636號土地應有部分1/2移轉登記予吳
    金定、應有部分各1/8移轉登記予賴炫宇、賴炫州，第637號
    土地所有權全部移轉登記予吳金定，依據該判決內容所載，
    伊等業已依約繳清買賣價金予開明公司，土地增值稅即應由
    開明公司負擔，故縱使因開明公司未繳納土地增值稅無法辦
    理過戶，其移轉登記也因此判決而成形，故上述法院判決為
    形成判決，並非只是移轉判決，系爭土地屬於伊等所有，並
    非開明公司之財產，執行行為已有錯誤。另開明公司於85年
    間清算完結，並經臺北地院於87年間准予清算完結備查，開
    明公司之法人格即已消滅，被上訴人再對於實體法上無權利
    能力之開明公司強制執行，顯非合法。而開明公司原負責人
    賴德隆又於93年2月1日死亡，依公司法第 113條準用第79條
    之規定，系爭執行事件自應以開明公司全體股東為法定清算
    人，始為合法，然被上訴人北市國稅局於91年6、7月間將開
    明公司滯納81至84年度營利事業所得稅及罰鍰之繳款書寄送
    予賴德隆，另於91年7月16日辦理公示送達，均未以開明公
    司全體股東為法定清算人而為送達，被上訴人北市國稅局對
    於開明公司催繳營利事業所得稅及罰鍰之通知均未合法送達
    ，可認其並未合法取得對於開明公司之執行名義，自不得據
    以就系爭土地而為強制執行。爰依行政執行法第26條準用強
    制執行法第15條規定，求為命系爭執行事件就系爭土地之強
    制執行程序應予撤銷之判決。原審為上訴人敗訴之判決，上
    訴人不服，提起上訴。上訴聲明：(一)原判決廢棄。(二)系爭執
    行事件就系爭土地之強制執行程序應予撤銷。
四、被上訴人北市國稅局則以：另案確定判決僅命開明公司應移
    轉系爭土地所有權登記予上訴人，難謂上訴人於該判決確定
    時即取得系爭土地所有權，況系爭土地於本件強制執行開始
    時仍登記為開明公司所有，上訴人自不得據此對抗公法上金
    錢給付義務之強制執行。開明公司截至98年6月30日止，共
    計滯欠營業稅及營利事業所得稅含利息為745萬4,217元，縱
    認開明公司清算人賴德隆前曾向原法院申報清算完結，並經
    法院准予備查，開明公司名下不動產仍有系爭土地，依公司
    法第84條、第113條準用第92條之規定，開明公司清算程序
    尚未合法結束，賴德隆清算人之責任並未解除，開明公司法
    人人格亦未消滅，所欠繳稅款亦無法註銷，另伊所屬中南稽
    徵所對於開明公司原登記地址及其清算人賴德隆而為補徵開
    明公司81至84年度營利事業所得稅本稅及罰鍰之繳款書之送
    達，嗣因無法送達予賴德隆而為公示送達，並於91年8月5日
    發生送達效力，自無再送達催繳通知書予開明公司全體股東
    之必要，伊取得本件執行名義之程序並無違誤等語，資為抗
    辯。並答辯聲明：上訴駁回。
    被上訴人臺北行政執行處未於言詞辯論期日到場，惟以書狀
    陳述：伊依行政執行法第 4條之規定係屬執行公法上金錢給
    付義務之執行機關，與移送機關即被上訴人北市國稅局係代
    表國家行使公法上債權之地位有間，並非執行債權人，上訴
    人以伊為被告提起本件第三人異議之訴，係屬當事人不適格
    ，縱認伊得為本件第三人異議之訴之當事人，伊對於開明公
    司之財產，僅於形式上就其外觀而為認定，系爭土地於本件
    強制執行開始時登記為開明公司所有，伊據以對於系爭土地
    強制執行，並無違誤。另上訴人主張伊應對於開明公司全體
    股東送達執行命令云云，係對於系爭執行事件之強制執行程
    序而為異議，非屬第三人異議之訴之範圍，而上訴人前已就
    系爭執行事件向伊聲明異議，經法務部行政執行署97年度署
    聲議字第1787號駁回在案，其主張顯不可採等語，資為抗辯
    。並答辯聲明：上訴駁回。
五、查第637號土地所有權全部、第636號土地所有權應有部分3/
    4現登記為訴外人開明公司所有，被上訴人北市國稅局所屬
    中南稽徵所以開明公司滯納營利事業所得稅691萬4,545元為
    由，移送至被上訴人臺北行政執行處強制執行開明公司所有
    之財產，經該處以系爭執行事件拍賣系爭土地。又另案確定
    判決命開明公司應將第 637號土地所有權移轉登記予上訴人
    吳金定、將636號土地所有權應有部分1/2移轉登記予上訴人
    吳金定、應有部分各 1/8移轉登記予上訴人賴炫宇、賴炫州
    等事實，為兩造所不爭，復有土地登記簿謄本、臺北行政執
    行處98年 2月17日北執午92年營所稅執特專字第00049969號
    函、另案確定判決及確定證明書等件附卷可稽，並經本院調
    閱系爭執行案卷核閱無訛，堪信為真實。
六、上訴人主張，伊買受系爭土地且經判決確定，應有居於類似
    所有權人之地位，自得依行政執行法第26條準用強制執行第
    15條前段規定，提起第三人異議之訴，而北市國稅局所屬中
    南稽徵所請求開明公司補繳81至84年營所稅及罰鍰之繳款書
    ，並未合法送達，即無法律上之執行名義，自不得移送被上
    訴人台北行政執行處執行查封、拍賣等情，為被上訴人所否
    認，並以前揭情詞置辯。經查：
  (一)按第三人就執行標的物有足以排除強制執行之權利者，得於
    強制執行程序終結前，向執行法院對債權人提起異議之訴。
    如債務人亦否認其權利時，並得以債務人為被告。強制執行
    法第15條定有明文。故第三人異議之訴，應以聲請強制執行
    之債權人為被告，如債務人亦否認其權利時，並應以債務人
    為被告，如以非執行債權人及債務人為被告而提起，其當事
    人之適格即有欠缺。本件上訴人本於強制執行法第15條規定
    提起第三人異議之訴，以執行機關臺北行政執行處為被告，
    依前開說明，其被告之適格有所欠缺，應予駁回。
  (二)次按，依強制執行法第15條提起第三人異議之訴者，須第三
    人就執行標的物有足以排除強制執行之權利者，始得提起。
    又所謂就強制執行標的物有足以排除強制執行之權利者，係
    指對於執行標的物有所有權、典權、留置權、質權存在情形
    之一者而言。又民法第 759條規定，因繼承、強制執行、徵
    收、法院之判決或其他非因法律行為，於登記前已取得不動
    產物權者，應經登記，始得處分其物權。該條所謂因法院之
    判決，於登記前已取得不動產物權者，係指以該判決之宣告
    足生物權法上取得某不動產效果之力，恆有拘束第三人之必
    要，而對於當事人以外之一切第三人亦有效力者而言，惟形
    成判決始足當之，不包含其他判決在內（最高法院65年台上
    字第1797號判例參照）。上訴人固主張，伊經另案確定判決
    已取得系爭土地類似所有權人之地位，自得提起第三人異議
    之訴云云。惟查，另案確定判決係命開明公司應將第 636號
    土地應有部分1/2移轉登記予吳金定、應有部分各1/8移轉登
    記予賴炫宇、賴炫州，第 637號土地所有權全部移轉登記予
    吳金定（見本院卷第61頁），核屬命開明公司辦理所有權移
    轉登記之給付判決，性質上既非形成判決，尚須上訴人根據
    該確定判決辦畢所有權移轉登記後，始能取得所有權，自難
    謂上訴人於該所有權移轉登記事件判決確定時，即取得系爭
    土地之所有權。而上訴人既迄未辦畢所有權移轉登記，則其
    尚未取得系爭土地之所有權，殊無疑義，是上訴人本於所有
    權請求排除被上訴人北市國稅局之強制執行，即難認為有理
    由。而上訴人上開請求移轉登記之權利既非所有權、亦非典
    權、留置權、質權等，其主張有類似所有權人之地位，而得
    以排除強制執行，自不足採。
  (三)又強制執行法第15條所定第三人異議之訴，係第三人就執行
    標的物，因行使排除強制執行之權利，聲明不服之方法。故
    在第三人異議之訴，所應審究者，係在第三人對於執行標的
    物，有無排除強制執行之權利。至該強制執行事件所依據之
    執行名義，是否有瑕疵，則屬另一問題，非第三人異議之訴
    所得審究判斷。上訴人復主張，開明公司已清算完畢，故北
    市國稅局之執行名義已不存在，再對開明公司執行，顯非合
    法，又被上訴人北市國稅局對於開明公司催繳營利事業所得
    稅及罰鍰之通知均未合法送達，可認其並未合法取得對於開
    明公司之執行名義等情，姑不論已為被上訴人北市國稅局所
    否認，縱然屬實，亦係執行名義有無瑕疵之問題，非第三人
    異議之訴所得審究。至上訴人主張，類推適用民法第242條
    及第349條之規定，代位開明公司拒絕給付稅款，為是否可
    提起債務人異議之訴之範圍，且業經上訴人於言詞辯論程序
    撤回，自無庸再予論述。
七、綜上所述，上訴人未能證明其就系爭土地有所有權、典權、
    留置權、質權等足以排除強制執行之權利，其本於強制執行
    法第15條規定，請求撤銷系爭執行事件就系爭土地之強制執
    行程序，洵屬無據，不應准許。原審為上訴人敗訴之判決，
    並無不合。上訴意旨指摘原判決不當，聲明廢棄改判，為無
    理由，應予駁回。
八、兩造其餘攻擊防禦方法及未經援用之證據，經本院審酌後，
    認於本判決之論斷不生影響，爰不一一論駁，附此敘明。
九、據上論結，本件上訴為無理由。依民事訴訟法第449條第1項
    、第78條、第85條第1項、第463條、第385條第1項前段，判
    決如主文。
中    華    民    國   100    年    7     月    12    日
                    民事第十一庭
                        審判長法  官  呂太郎
                              法  官  徐福晉
                              法  官  詹文馨
正本係照原本作成。
如不服本判決，應於收受送達後20日內向本院提出上訴書狀，其
未表明上訴理由者，應於提出上訴後20日內向本院補提理由書狀
（均須按他造當事人之人數附繕本）上訴時應提出委任律師或具
有律師資格之人之委任狀；委任有律師資格者，另應附具律師資
格證書及釋明委任人與受任人有民事訴訟法第466條之1第1項但
書或第2項（詳附註）所定關係之釋明文書影本。如委任律師提
起上訴者，應一併繳納上訴審裁判費。
中    華    民    國   100    年    7     月    19    日
                              書記官  洪秋帆
附註：
民事訴訟法第466條之1（第1項、第2項）：
對於第二審判決上訴，上訴人應委任律師為訴訟代理人。但上訴
人或其他法定代理人具有律師資格者，不在此限。
上訴人之配偶、三親等內之血親、二親等內之姻親，或上訴人為
法人、中央或地方機關時，其所屬專任人員具有律師資格並經法
院認為適當者，亦得為第三審訴訟代理人。